臺灣彰化地方法院民事判決　100年度簡上字第52號
上　訴　人　陳思淳
訴訟代理人　陳松山
被上訴人　　吳聰海即全來水電工程行
　　　　　　　　　　　　之1
訴訟代理人　趙惠如律師
上列當事人間給付貨款事件，上訴人對於中華民國100年3月15日
本院彰化簡易庭100年度員簡字第9號第一審判決提起上訴，本院
於民國100年11月8日言詞辯論終結，茲判決如下：
    主  文
上訴駁回。
第二審訴訟費用由上訴人負擔。
    事實及理由
一、上訴人起訴主張：
    被上訴人於民國（下同）95年8月至同年12月間陸續向上訴
    人即聯明水電材料行購買水電材料數批，價金合計新台幣（
    下同）566,765元，嗣被上訴人除於95年11月間給付30萬元
    ，於98年1月11日與上訴人會帳後之同年2月間交付1紙103,
    000元之支票予上訴人兌領（同年4月10日兌領）外，其餘貨
    款163,765元竟不為清償，雖經上訴人屢次催索，仍置之不
    理。又95年8月之貨款，被上訴人並未全部清償，且上開被
    上訴人交付之103,000元支票，乃支付先到期之貨款，被上
    訴人辯稱已還清95年8月之貨款，請其舉證。再者，上訴人
    於95年11月至98年1月間履向被上訴人催索貨款，被上訴人
    均以不方便為由，請求延期清償，且上訴人曾於98年1月間
    與被上訴人會帳，被上訴人就對帳單並無異議，該對帳單復
    經被上訴人之配偶林金蘭簽收，足見被上訴人已於98年1 月
    間承認積欠上訴人貨款，依民法第129條第1項第2款及第137
    條之規定，發生消滅時效中斷，並重行起算之效力，自無被
    上訴人所辯上訴人之貨款請求權已時效消滅之情事。此外，
    被上訴人之配偶林金蘭簽收對帳單，亦生表見代理之效力。
    爰依買賣之法律關係，提起本訴，求為判決被上訴人應給付
    上訴人163,765元，及自支付命令聲請狀送達翌日起，至清
    償之日止，按週年利率5%計算之利息等語。
二、上訴人在本院補稱：
  (一)原判決略以「即令被告有於98年1月間承認積欠原告95年8月
    份貨款，亦因該95年8月份貨款請求權之時效，至98年1月間
    時業已完成，原告又不能證明被告知悉時效完成之事實而為
    承認，揆諸前揭判例，被告在時效完成後所為之承認，也無
    中斷時效之可言。」等理由，駁回上訴人於原審之請求，固
    非無見。惟查，上訴人先於98年1月間交付系爭貨款之帳單
    等資料至被上訴人家中，於98年2月間被上訴人前往上訴人
    公司對帳，當時上訴人與被上訴人及其配偶共三人在場，兩
    造於斯時核算系爭貨款金額無誤，並為被上訴人所承認，方
    因此先簽發面額為103,000元之支票交付上訴人兌領。由上
    揭過程可知，若被上訴人不承認系爭貨款，豈會由其配偶於
    帳單上簽名？豈會簽發交付上揭支票？是可知，原審所認尚
    於事實不符。
  (二)上訴人於98年1月間已交付系爭貨款帳單與被上訴人對帳，
    雖被上訴人辯稱僅針對95年9月至12月之貨款為會帳，與95
    年8月份之貨款無涉，惟查，上訴人於98年1月間係交付8 月
    至12月共5個月之對帳單供上訴人收受，若如上訴人所稱僅
    針對9月至12月之貨款為對帳，則上訴人何必交付被上訴人8
    月之貨款對帳單?更遑論95年9月之對帳單上亦有前月未收款
    項之記載，從而兩造確曾針對95年8月之貨款對帳，被上訴
    人所辯，顯無可採。
  (三)於98年2月間，被上訴人與其配偶一同至上訴人營業所會算
    帳款，且系爭對帳單並非當日對帳時即由上訴人交付被上訴
    人之配偶簽收，而係於對帳後某日始交付被上訴人之配偶簽
    收。從而，被上訴人辯稱「苟係被上訴人夫妻均在現場，何
    有對帳單未由被上訴人簽收，反由被上訴人配偶簽收之理」
    ，不足佐證會帳當時非由其配偶同往上訴人之材料行會帳。
    被上訴人之配偶即對被上訴人所積欠之系爭貨款知之甚稔，
    又與被上訴人共同經營事業，自屬有權代理被上訴人處理系
    爭債務。
  (四)被上訴人於98年2月間至上訴人營業所會算債務金額，嗣後
    又自願清償103,000元之部分債務，雖被上訴人以當時未會
    算95年8月之貨款置辯，惟95年9月之對帳單上已清楚記載仍
    有前月未收款462,983（元）之記載，是依經驗法則，兩造
    均不可能對8月被上訴人尚欠之貨款視而不見。從而，參照
    最高法院51年台上字第1216號判例意旨及92年台上字第1851
    號判決，被上訴人自不得主張時效抗辯拒絕清償其積欠上訴
    人之貨款。
  (五)被上訴人自95年8月至95年12月陸續向上訴人叫貨，雖然上
    訴人通常會在次月向客戶請款，但客戶不是每人均能將前月
    貨款一次清償，上訴人常會基於客商關係讓客戶繼續叫貨，
    而將尚欠貨款列為前帳，商場買賣債務催討亦是以前帳先還
    為通則，或累計一併償還，未見前帳未還而先還後帳之怪例
    ，被上訴人主張貨款已全數還清，僅空口白話不足採信。98
    年1月上訴人派司機前往被上訴人處提示帳單，被上訴人不
    在由其配偶林金蘭簽收，上訴人之司機並未有如上訴人答辯
    狀所載「貨款均已還清，因作帳需要，須再次確認…」等語
    。
  (六)被上訴人於95年08月至12月間陸續向上訴人購買水電材料，
    應給付與被上訴人之貨款各為8月462,983元、9月77,916.4
    元、10月23,700.2元、11月1,525.3元、12月640.8元。惟因
    當時被上訴人財務困難，無法支付上揭全部貨款，被上訴人
    遂與上訴人協調，先清償上訴人300,000元，其餘之貨款待
    有能力時再給付，上訴人不疑有他，且見被上訴人財務確有
    困難，遂同意之，期間亦均未提示帳單與被上訴人。是被上
    訴人於上訴人98年1月間交付帳單前，尚不知上揭月份所購
    商品應給付貨款之確切金額為若干，俟上訴人於98年1月間
    一次向被上訴人請求系爭全部貨款時，方交付上揭月份全部
    之貨款單與被上訴人核對，從而，系爭貨款因上特例而合為
    單一請求權。嗣後被上訴人方於98年2月間交付1紙面額103,
    000元之支票與上訴人兌領，用以給付部分系爭貨款。
  (七)承上，上訴人持前揭月份之對帳單予被上訴人配偶核對後，
    其確認無誤始予以簽收，嗣後被上訴人又對系爭貨款為部分
    清償，自已有「承認」系爭貨款之事實與行為，而生時效重
    新計算之效力。故上訴人請求被上訴人給付系爭貨款，自有
    理由等語。
三、被上訴人則以：
  (一)本件之爭點為被上訴人有無於98年1月間承認積欠上訴人95
    年8月之貨款？查兩造間之交易，貨款部分均係月結，結清
    後上訴人亦未給予任何收據證明，兩造均係商業誠信交易，
    而兩造交易數年之久，被上訴人從未拖欠任何月份之貨款。
    95年8月之貨款462, 983元被上訴人依兩造交易月結之習慣
    ，已於95年9月間全數以現金付訖，因兩造均依交易誠信為
    貨款之給付，上訴人未給予清償之收據，故退步言之而為時
    效抗辯。95年9月至12月之貨款共計103,782.7元，乃因上訴
    人與其前夫當時因感情不睦，正在鬧離婚，故一直未向被上
    訴人請款，嗣98年1月間上訴人始向被上訴人請款，被上訴
    人旋即至上訴人之材料行與上訴人會帳，兩造會帳後，就
    103,782元之貨款，乃依商業慣例去除尾數，被上訴人即簽
    發發票日98年4月10日、金額103,000元之支票乙紙交予上訴
    人兌領。故該次會帳係就95年9月至12月之貨款為會帳，與
    95年8月之貨款無涉。兩造並無於98年1月間就95年8月之貨
    款為會帳，被上訴人自無承認積欠上訴人95年8月之貨款乙
    情。
  (二)會95年9月至12月貨款當日，僅被上訴人一人前往上訴人之
    材料行會帳，被上訴人之配偶並未同往。又苟係被上訴人夫
    妻均在現場，何有對帳單未由被上訴人簽收，反由被上訴人
    配偶簽收之理？嗣後上訴人又改稱係於98年1月間派司機前
    往被上訴人處提示帳單云云，上訴人前後翻異事實，顯見其
    主張不實。故被上訴人簽發面額103,000元之支票，及被上
    訴人之配偶曾於對帳單上簽名，均與上訴人主張被上訴人曾
    於98年1月間承認系爭債務無涉，原審判決並無違誤。又上
    訴人雖一再以被上訴人之配偶有簽收被上訴人於原審提出附
    卷之對帳單，以為被上訴人承認系爭債務之證明。然該對帳
    單並未記載任何積欠貨款未償之文字，且有關貨款對帳單之
    收受，非日常家務，被上訴人之配偶林金蘭並無代理權，且
    林金蘭是以自己之名義為之，並未表明係代理被上訴人收受
    ，故該對帳單之簽收，自無法證明被上訴人承認積欠上訴人
    95年8月之貨款。退萬步言之，縱上訴人得於舉證證明被上
    訴人承認積欠（被上訴人早已清償該部分之貨款，故從未承
    認，此由上訴人於原審100年2月1日之言詞辯論筆錄陳稱：
    「被告說已經支付我95年8月的貨款」即明。）95年8月之貨
    款，則95年8月貨款之請求權時效，至98年1月間業已完成，
    上訴人又未證明被上訴人係已知悉時效完成之事實而為承認
    ，參照最高法院49年台上字第2620號判例，亦無中斷時效之
    可言。
  (三)本件被上訴人向上訴人購買之水電貨款，實已全部付訖，上
    訴人再向被上訴人請求，實乏誠信。被上訴人因依商業誠信
    清償貨款，未讓上訴人簽收，致本件無法提出清償證明，故
    退而求其次，而為時效抗辯。本件原審判決並無違誤，上訴
    人猶執陳詞，其上訴顯無理由等語，資為抗辯。
四、原審經審酌兩造所提出之攻擊防禦方法後，判決上訴人全部
    敗訴，上訴人不服提起上訴，並聲明：原判決廢棄；被上訴
    人應給付上訴人163,765元，及自支付命令送達翌日起至清
    償日止，按年息5%計算之利息；第一、二審訴訟費用由被上
    訴人負擔。被上訴人則聲明：上訴駁回；第二審訴訟費用由
    上訴人負擔。
五、得心證之理由：
  (1)上訴人主張被上訴人於95年8月之貨款為463,765元，已清償
    300,000元，尚未清償163,765元等語，為被上訴人所否認，
    辯稱均已清償等語。按當事人主張有利於己之事實者，就其
    事實有舉證之責任，民事訴訟法第277條前段定有明文。因
    此，請求履行債務之訴，原告就其所主張債權發生原因之事
    實，固有舉證之責任，若被告自認此項事實而主張該債權已
    因清償而消滅，則清償之事實，應由被告負舉證之責任（最
    高法院28年度上字第1920號判例可資參照）。經查：被上訴
    人於95年8月至同年12月間，陸續向上訴人購買水電材料金
    額合計566,765元，除上訴人於原審已自認被上訴人給付之
    金額403,000元外，就上訴人所主張剩餘95年8月貨款163,
    765元部分，揆諸前揭說明，被上訴人即負有舉證之責任，
    然被上訴人就此部分貨款之清償並未能舉證以實其說，故
    被上訴人所辯，即屬乏據，不能採信。上訴人所主張被上訴
    人尚有95年8月份部分貨款163,765元尚未清償等語，堪信為
    真實。
  (2)又上訴人主張被上訴人應清償95年8月份部分貨款163,765元
    等語，被上訴人則辯稱：對於95年8月之貨款為時效抗辯。
    按：「左列各款請求權，因二年間不行使而消滅：……八、
    商人、製造人、手工業人所供給之商品及產物之代價。」，
    民法第127條第8款定有明文。上訴人既經營聯明水電材料行
    銷售水電材料，是其向被上訴人出售材料之貨款價金請求權
    ，自有上開短期時效規定之適用。而上訴人迄至99年10月28
    日始聲請本院發支付命令之事實，有本院99年度司促字第17
    285號支付命令聲請事件卷宗所附聲請發給支付命令狀之收
    狀章可稽，則上訴人對被上訴人請求給付95年8月份之貨款
    163,765元，顯已逾二年之時效期間。
  (3)上訴人雖主張95年8月至12月之貨款，於99年1月份經雙方對
    帳等語，又稱98年1月份兩造有對帳，對帳包含95年8月份貨
    款，上訴人有提示，被上訴人有簽收，因有對帳行為，已構
    成消滅時效之中斷等語，則為被上訴人所否認，辯稱：兩造
    未於99年1月份對過帳，兩造只有在98年1月份針對95年9月
    到12月之貨款對過帳，上訴人並未提示此部分帳單，被上訴
    人也從未簽收等語。按當事人主張有利於己之事實者，就其
    事實有舉證之責任，民事訴訟法第277條前段定有明文。被
    上訴人既否認有何就95年8月份貨款對帳之事實，則上訴人
    即應就此負舉證之責。經查：
    上訴人就其主張95年8月份貨款與被上訴人對帳，經上訴
      人提示，被上訴人有簽收一節，並未能提出證明被上訴人
      本人有何與其對帳之行為，故上訴人此部分主張，即屬乏
      據，不能採信。
    上訴人又主張帳單是交給被上訴人的配偶林金蘭，該對帳
      單經被上訴人之配偶林金蘭簽收，足見被上訴人已於98年
      1月間承認積欠上訴人貨款，依民法第129條第1項第2款及
      第137條之規定，發生消滅時效中斷，並重行起算之效力
      ，被上訴人的配偶有表見代理能力等語，被上訴人則辯稱
      該對帳單並未記載任何積欠貨款未償之文字，且有關貨款
      對帳單之收受，非日常家務，被上訴人之配偶林金蘭並無
      代理權，林金蘭以自己之名義為之，並未表明係代理被上
      訴人收受，故該對帳單之簽收，自無法證明被上訴人承認
      積欠上訴人95年8月之貨款等語。經查：上訴人主張之對
      帳單上，並無被上訴人本人之簽字或蓋章，自難據此即認
      被上訴人有何與上訴人對帳之事實。復按夫妻僅於日常家
      務，互為代理人，此觀民法第1003條之規定即明。又按民
      法第169條規定：「由自己之行為表示以代理權授與他人
      ，或知他人表示為其代理人而不為反對之表示者，對於第
      三人應負授權人之責任。但第三人明知其無代理權或可得
      而知者，不在此限。」，所謂知他人表示為其代理人而不
      為反對之表示者，對於第三人應負授權人之責任，亦須他
      人表示為其代理人，且為本人須實際知其事實為限。查被
      上訴人與林金蘭雖為夫妻，然夫妻僅於日常家務互為代理
      人，並非所有妻以夫名義或夫以妻名義所為之任何法律行
      為，均需由夫或妻負表見代理之授權人責任，本件此一有
      關貨款對帳單之收受，既非日常家務，林金蘭就此並無代
      理權，更何況本件系爭對帳單上，林金蘭係以自己名義簽
      收，並非以其夫即被上訴人名義簽收，亦難認金蘭有表示
      伊為被上訴人之代理人，此外，上訴人復未能證明被上訴
      人有授與其妻林金蘭代理收受對帳單之表見事實，故上訴
      人主張被上訴人的配偶有表見代理能力，因有表見代理而
      發生時效中斷之效果等語，均與上開法條規定不符，尚不
      足採。
  (4)至於上訴人所主張其於於98年1月間係交付8月至12月共5 個
    月之對帳單供上訴人收受，若如上訴人所稱僅針對9月至12
    月之貨款為對帳，則上訴人何必交付被上訴人8月之貨款對
    帳單，以及98年2月間，被上訴人與其配偶一同至上訴人營
    業所會算帳款等語，均為被上訴人所否認，而上訴人就其主
    張有上開會帳一節，亦未能舉證證明之，自難採信。
  (5)另按當事人主張之事實，經他造於準備書狀內或言詞辯論時
    或在受命法官、受託法官前自認者，無庸舉證。自認之撤銷
    ，除別有規定外，以自認人能證明與事實不符或經他造同意
    者，始得為之。民事訴訟法第279條第1、3項分別定有明文
    。上訴人雖於原審主張95年8月至12月之全部貨款，被上訴
    人財務困難，無法支付，遂與上訴人協調，先清償上訴人30
    0,000元，被上訴人交付之103,000元支票，乃支付先到期之
    貨款等語，惟上訴人已於本院自認未清償之貨款163,765元
    係95年8月份之貨款（見本院100年11月8日言詞辯論筆錄第
    1-2頁），依民事訴訟法第279條第1項規定，應發生自認之
    效果。嗣上訴人訴訟代理人又稱上訴人所開的票據只是95年
    8 月至12月份的部分貨款，所以並不是月結，被上訴人所開
    立票據103,000元，上訴人認為是貨款一部分，被上訴人認
    為這筆錢是95年9月至12月的貨款總額，上訴人不承認等語
    ，然上訴人並未能依民事訴訟法第279條第3項之規定證明上
    開自認與事實不符，則未清償之貨款163,765元，係95年8月
    份貨款之事實，已可認定。
  (6)綜上，上訴人請求之95年8月份163,765元貨款請求權，依民
    法第127條第8款規定，已因二年間不行使而罹於消滅時效，
    被上訴人據此拒絕給付本件貨款，於法有據，核屬可採。從
    而，上訴人依買賣之法律關係，請求被告給付163,765元，
    及自支付命令聲請狀送達翌日起，至清償之日止，按週年利
    率5%計算之利息，為無理由，應予駁回。原審判決上訴人敗
    訴，於法並無不合。上訴意旨指摘原判決不當，求予廢棄改
    判，為無理由，應駁回其上訴。
六、本件事證已臻明確，兩造其餘之主張陳述及證據資料，核與
    本判決所得之心證及結果不生影響，爰不逐一論述，附此敘
    明。
七、結論，本件上訴為無理由，依民事訴訟法第436條之1第3項
    、第449條第2項、第78條，判決如主文。
中    華    民    國  100    年    11   月    22    日
                民事第一庭      審判長法  官  康弼周
                                      法  官  黃楹榆
                                      法  官  陳弘仁
以上正本係照原本作成。
不得上訴。
中    華    民    國  100    年    11   月    22    日
                                      書記官  梁高賓